【裁判字號】    90,台上,1227
【裁判日期】    900308
【裁判案由】    違反槍砲彈藥刀械管制條例
【裁判全文】
最高法院刑事判決                                九十年度台上字第一二二七號
    上  訴  人  甲○○
右上訴人因違反槍砲彈藥刀械管制條例案件，不服台灣高等法院台中分院中華民國八
十七年十二月二十三日第二審判決（八十七年度上訴字第二九○三號，起訴案號：台
灣台中地方法院檢察署八十七年度偵字第一二七三二號），提起上訴，本院判決如左
：
    主  文
原判決撤銷，發回台灣高等法院台中分院。
    理  由
本件原判決認定上訴人甲○○於民國八十五年十二月間，在台中市中山公園內，向不
詳姓名綽號「阿平」之男子購得具有殺傷力之仿ＣＯＬＴ廠半自動手槍製造之玩具手
槍一把及土造子彈六發後，即未經許可而持有之。迨至八十七年六月二十五日下午二
時三十五分許，在台中縣龍井鄉○○街八十一巷一之六號住處，為警查獲，並扣得上
開槍、彈等情；因而維持第一審依想像競合犯規定論處上訴人未經許可持有可發射子
彈具有殺傷力之改造手槍罪刑，並宣告於刑之執行完畢或赦免後令入勞動場所強制工
作三年之判決，駁回上訴人在第二審之上訴。固非無見。
惟查：(一)槍砲彈藥刀械管制條例第十九條第一項固規定犯該條例第七條、第八條、第
十一條、第十二條第一項至第三項、第十三條第一項至第三項之罪，經判處有期徒刑
者，應於刑之執行完畢或赦免後，令入勞動場所強制工作，其期間三年。但按保安處
分係對受處分人將來之危險性所為拘束其身體、自由等之處置，以達教化與治療之目
的，為刑罰之補充制度。本諸法治國家保障人權之原理及刑法之保護作用，其法律規
定之內容，應受比例原則之規範，使保安處分之宣告，與行為人所為行為之嚴重性，
行為人所表現之危險性，及對於行為人未來行為之期待性相當。司法院大法官會議因
而對該規定於八十七年十二月十八日著成釋字第四七一號解釋，明示該條例第十九條
第一項所定，不問對行為人有無預防矯治其社會危險性之必要，一律宣付強制工作三
年，致限制其中不具社會危險性之受處分人之身體、自由部分，其所採措施與所欲達
成預防矯治之目的及所需程度，不合憲法第二十三條所定之比例原則，宣告自解釋例
公布之日起不予適用。但就解釋全文觀之，卻復就同條例第十九條第一項所列舉之罪
，釋示若依個案情節審查符合比例原則之部分，仍應適用該條例之規定宣告保安處分
，並非完全宣示該條項之宣告保安處分強制工作規定，悉在違憲不予適用之列。因之
，自該解釋例公布之後，凡在槍砲彈藥刀械管制條例修正公布前，犯該條例第十九條
第一項所列之罪，現仍在審判中之案件，除合於刑法第九十條第一項之情形，得依該
條項宣付保安處分外，均不得宣付強制工作。在該條例修正公布後之犯罪，則應按個
案情節符合比例原則部分，適用該條例宣付保安處分；至不符合部分而應宣付保安處
分者，則仍應由法院斟酌刑法第九十條第一項規定之要件，依職權為之。準此，本件
依原判決認定之事實，上訴人係於八十六年十一月二十四日修正槍砲彈藥刀械管制條
例公布後，觸犯該條例第十一條第四項之未經許可持有可發射子彈具有殺傷力之改造
手槍罪，如果無訛，依上開說明，即應依其情節，詳細說明上訴人之該犯罪，如何符
合比例原則，或如何有刑法第九十條第一項規定有宣告保安處分必要之情形，始得依
槍砲彈藥刀械管制條例第十九條第一項，或刑法第九十條第一項規定宣告強制工作。
乃原審未依上開第四七一號解釋意旨調查說明上訴人所犯是否合於各該情形，逕認第
一審適用槍砲彈藥刀械管制條例第十九條第一項宣付強制工作三年，為無不合，予以
維持，難謂無判決不備理由及查證未盡之違法。(二)審理事實之法院，對與待證事實有
重要關係之證據，均應依法加以調查，倘未予調查，或雖已調查，而其內容尚欠明瞭
者，即與未經調查無異，如遽行判決，即有應於審判期日調查之證據未予調查之違法
。本件上訴人於警訊及檢察官偵查中供稱伊向綽號「阿平」之男子購買上開槍、彈時
，即到台中縣大肚山上試射，認為性能不錯等語（偵查卷六、一六頁）；如果無訛，
則本件上訴人非法持有之子彈，似非僅上開扣案之六發。究竟上訴人試射幾發子彈，
與認定本件犯罪事實，至有關係。原審未予調查清楚，即遽行判決，亦屬查證未盡。
以上諸端，或為上訴人上訴意旨所指摘，或為本院得依職權調查之事項，應認原判決
有撤銷發回更審之原因。
據上論結，應依刑事訴訟法第三百九十七條、第四百零一條，判決如主文。
中      華      民      國     九十     年      三      月      八      日
                              最高法院刑事第九庭
                                  審判長法官  陳  宗  鎮
                                        法官  劉  介  民
                                        法官  魏  新  和
                                        法官  孫  增  同
                                        法官  蕭  權  閔
      右正本證明與原本無異
                                              書  記  官
中      華      民      國     九十     年      三      月     十三     日


司法院資訊處製作；財團法人民間司法改革基金會備份。
